臺灣高等法院臺南分院刑事判決　　　　　　　九十一年度上訴字第五二八號　　Ｃ
　　　上　訴　人　臺灣臺南地方法院檢察署檢察官
　　　被　　　告　乙　○　○
　　　選任辯護人　郁　旭　華　律師
右上訴人因被告違反臺灣地區與大陸地區人民關係條例案件，不服臺灣臺南地方法院
九十年度訴字第一一六號中華民國九十一年三月十八日第一審判決（起訴案號：臺
灣臺南地方法院檢察署九十年度偵字第三五九七號），提起上訴，本院判決如左：
      主      文
上訴駁回。
      理      由
一、本件公訴意旨略以：被告乙○○與原審被告黃清源（已於民國九十年七月十五日
    死亡，臺灣臺南地方法院於九十年十月二日判決公訴不受理）共同意圖使大陸地
    區人民非法入境台灣，以獲取不法利得，於民國八十八年四月十四日，由被告提
    供黃清源至大陸之機票、在大陸之生活費用暨應允與黃清源新台幣（下同）七萬
    元作為酬勞後，與黃清源共同搭機至大陸地區福建省福清市暫住，並由被告與一
    名外號阿兵之大陸人民共同介紹大陸人民王愛華與黃清源於八十八年七月十九日
    在福清市辦理不實之結婚，後由黃清源取得大陸機關所發結婚證明文件，而與被
    告於八十八年七月二十三日搭機返台，隨即由黃清源在相關申請文件簽名用印後
    ，交由被告持向海基會辦理認證手續，並辦理大陸人民進入台灣地區旅行證申請
    書，且將大陸地區人民進入台灣地區保證書送至當地派出所管區警員辦理對保手
    續後，再將相關資料送至入出境管理局，而明知上述不實之事項，基於概括犯意
    ，連續使海基會、戶政機關及入出境管理局等機關之公務員將黃清源與王愛華假
    結婚之不實事項，登載於相關文件及戶籍資料上，並持以行使以辦理王愛華之入
    境手續，足以生損害於中華民國對入出境及戶籍管理之正確性。嗣大陸人民王愛
    華於接獲核准來台探親之文件後，於八十九年五月十五日搭機來台，並暫住黃清
    源住處一個月後即不告而別，至高雄縣田寮鄉打工，八十九年十一月七日遭警查
    獲遣送出境。案經臺灣台南地方法院檢察署檢察官簽分偵辦，因認被告乙○○所
    為，係犯刑法第二百十四條使公務員登載不實罪嫌，與違反台灣地區與大陸地區
    人民關係條例第十五條第一款使大陸地區人民非法入境之規定，應依同條例第七
    十九條第一項規定處罰。
二、訊據被告乙○○堅決否認有何違反台灣地區與大陸地區人民關係條例、偽造文書
    等犯行，辯稱：公訴人所舉之證據尚無法證明被告為黃清源與王愛華二人辦理不
    實之結婚及辦理相關手續使公務員登載不實；且依法院向相關機關調取相關資料
    之結果，可知各項手續之辦理均非被告所為，王愛華如果沒有和黃清源結婚，為
    何黃清源過世以後，她還是以未亡人的身分來台奔喪，可見他們兩人是真結婚，
    被告根本沒有仲介本件云云。
三、按犯罪事實應依證據認定之，無證據不得推定其犯罪事實，不能證明被告犯罪者
    即應諭知無罪之判決，刑事訴訟法第一百五十四條、第三百零一條第一項分別定
    有明文。又事實之認定，應憑證據，如未能發現相當證據，或證據不足以證明，
    自不能以推測或擬制之方法，以為裁判基礎。又共同被告所為不利於己之供述，
    固得採為其他共同被告犯罪之證據，惟此項不利之供述，依刑事訴訟法第二百七
    十條第二項之規定，仍應調查其他必要之證據，以察其是否與事實相符，自難專
    憑此項供述，為其他共同被告犯罪事實之認定。最高法院四十年臺上字第八六號
    、三一年上字第二四二三號判例可資參照。
四、公訴人認被告乙○○涉犯右揭犯行，無非以：上開事實，業據原審被告黃清源於
    法務部調查局台南縣調查站訊問時坦承不諱，並有黃清源之結婚登記申請書、戶
    籍謄本，被告乙○○、黃清源與王愛華之入出境比對表在卷，被告乙○○應有上
    述仲介黃清源與王愛華假結婚並使王愛華非法入境之事實，為其論據。
五、經查：
  (一)原審被告黃清源於法務部調查局台南縣調查站訊問時雖供稱：「乙○○告訴我，
    如果跟他到大陸當假結婚之人頭，願意支付我七萬元之酬勞，且招待來回機票、
    全程食宿，我當時身上沒有生活費用，見劉某提供的條件不錯，遂將相關證件交
    給乙○○，由他幫我辦理旅行相關證照，隨同劉某前往大陸假結婚」等語（偵查
    他卷二八頁背面、二九頁）。惟據證人即黃清源胞兄黃清泉於原審證稱「我弟弟
    即黃清源娶太太，有確實當夫妻，有一起睡，有時我會去我弟弟那邊，所以我知
    道這件事，我弟弟的太太來住了五個多月之後，就回大陸，他們兩人生活上有摩
    擦，所以我弟弟就找警察抓她」（原審卷第二宗十三頁）；證人甲○○於本院證
    稱「我和乙○○、劉秋雄一起到大陸，丙○○和黃清源是事後晚我們一個月到的
    ，我們都是住在福建阿兵的住宅，因為黃清源的太太叫王愛華的要來臺灣，還是
    黃清源叫我去機場載她到黃清源關廟的家，他們就像夫妻一樣的聊天。」「（問
    ：你和黃清源聊天時有無提到假結婚的事情？）沒有聽說，我只聽黃清源說也要
    辦一個回來作太太。」（本院卷四三頁）等各語，黃清源於調查站亦坦承「王愛
    華辦妥來台手續後，打電話給我，告訴我她來台之班機，八十九年五月十五日我
    請朋友到機場接她，並安排住在我家，我當時身體不好，屢屢住院，無法過問並
    約束她的行，她在我家住了一個多月後，即不知去向等語（偵查他卷二九頁反
    面），衡諸大陸人民王愛華係由黃清源朋友前往接機後，並與黃清源履行同居義
    務達相當期間，黃清源所稱其與王愛華假結婚，難令置信。
  (二)原審被告黃清源雖又指稱「八十八年四月十四日被告帶我及丙○○一同自高雄小
    港機場搭乘華航班機前往大陸，並由大陸人民阿兵福清市租屋讓我們居住，在這
    之前，已經就有阿三（國人，住阿蓮鄉）已經住在那邊，亦是準備假結婚」「（
    問：除丙○○、『阿三』外，尚有何人前往大陸假結婚？）『米酒財仔』」云云
    （偵查他卷二九、三十頁）。然據證人即綽號「阿三」之甲○○（居住阿蓮鄉）
    證稱：「是他（指乙○○）帶我去大陸辦（結婚）。在台灣王世瓊有與我同居」
    「我付他十二萬元台幣包括機票、聘金、食宿費用」「有（與王世瓊發生性關係
    ）」「（太太自大陸來台手續）是（乙○○替我辦的）」（偵查他卷五二、五三
    頁、五四頁正反面）「（問：你的綽號是否叫阿三？）是的，人家都叫我阿三。
    」「我和乙○○、劉秋雄一起到大陸，：：：乙○○告訴我說可以和大陸人結婚
    ，他可以幫我們辦，乙○○向我收了十二萬元，包括所有住的，吃的，和娶太太
    的費用，我和王世瓊後來是真的結婚，現在她亦和我住在一起。」（本院卷四三
    頁）；證人丙○○經本院囑託臺灣彰化地方法院訊問時亦證稱：「（問：你是否
    於八十八年四月十四日與黃清源、乙○○一起去大陸？）有。」「（問：你們去
    大陸作什麼？）我是去娶太太。」「（問：你有無在大陸娶太太？）我有結婚，
    我太太是楊小青，我有帶太太回臺灣。」「（問：你娶太太是否委託乙○○幫你
    辦手續？有無收取多少費用？費用多少？如何給付？或者是乙○○要付給你多少
    錢？）是被告幫我辦手續的，說好是三十萬元，但我只給被告十幾萬元，我尚欠
    他十幾萬，有開本票他。」「（問：你和黃清源聊天時有無提到假結婚的事情，
    和乙○○要付她多少錢？）我沒有聽過。」「（問：你娶太太她有無到台灣來居
    住？住多久？）有，在我家住了大約一年。」「（問：據黃清源說你們是去辦假
    結婚的？有何意見？）不是，我是真正結婚的，管區警員都有來查看。」（本院
    卷八六至八九頁），足見甲○○、丙○○與大陸人民確有結婚之合意，而非假結
    婚，灼然至明，黃清源所述，核與事實不相符合，難以採信。
  (三)共同被告黃清源之教育程度係「不識字」，此經台南縣調查站於八十九年十二月
    十四日就共同被告黃清源製作調查筆錄時於筆錄「教育程度」欄中記載：「不識
    字」至為明確（偵查他卷二八頁）。黃清源既為「不識字」，衡諸常情，若黃清
    源與大陸女子王愛華之婚姻仲介係委由他人辦理，則其所有之申請、認證等相關
    程序，亦應當係委由他人代辦為是。查大陸女子王愛華入境台灣時必須向相關機
    關例如財團法人海峽交流基金會、戶政機關、內政部警政署入出境管理局等辦理
    結婚認證、結婚登記、入境申請等手續；但依原審依職權向各該機關調取相關資
    料互核之結果可知：八十八年十月六日係黃清源本人向海基會辦理與大陸女子王
    愛華之結婚認證手續；八十八年十一月四日係黃清源本人向台南縣警察局歸仁分
    局辦理對保手續；八十八年十一月四日係黃清源本人向台南縣關廟鄉戶政事務所
    辦理結婚登記；八十八年十一月五日係黃清源本人向入出境管理局辦理申請王愛
    華初次入境手續。嗣黃清源於九十年七月十五日死亡之後，九十年七月二十一日
    黃清源之兄黃清泉委託旅行社職員陳正德向入出境管理局辦理申請王愛華奔喪之
    再次入境手續；九十年七月二十五日黃清源之兄黃清泉向台南縣警察局歸仁分局
    辦理王愛華來台之對保手續，分別有海基會八十八年文驗三三０七五號文書驗證
    申請書及辦案進行表、八十八年十一月四日保證人黃清源簽立之大陸地區人民進
    入台灣地區保證書、結婚登記申請書、收件號00000000號大陸地區人民
    進入台灣地區旅行證申請書、委託書及收件號00000000號大陸地區人民
    進入台灣地區旅行證申請書、九十年七月二十五日保證人黃清泉簽立之大陸地區
    人民進入台灣地區保證書在卷可稽（原審卷第一宗一九一、一八三、四七、一八
    二之一、八七、八八頁）。由是足徵上述各項手續之辦理，或係黃清源親自為之
    ，或係黃清源之胞兄黃清泉辦理，或係黃清泉委託他人辦理，皆非被告代為辦理
    。準此，公訴意旨稱係被告為黃清源辦理結婚登記、結婚認證、入境來台及警局
    對保等手續云云，顯屬無據。至丙○○雖證稱「（問：黃清源辦結婚是否乙○○
    幫他辦的？有無收取費用？費用多少？）是的，費用我不清楚，我沒有過問。」
    等語（本院卷八八頁），惟丙○○於八十八年五月十六日業已入境台灣，而黃清
    源係於八十八年七月十九日在大陸地區與王愛華結婚，至同年七月二十三日始入
    境台灣，有被告出入境比對資料附偵查他卷可稽（三九頁），則黃清源與王愛華
    結婚時，丙○○人在台灣，豈能知悉是否被告代為辦理結婚事項，此項證言存有
    瑕疵，亦難以採信。
  (四)參酌被告曾於八十八年三、四月間分別帶領案外人梁清南、劉秋雄、張興元等人
    至大陸地區福建省福清市物色結婚對象，此據證人梁清南證稱：「（我和大陸人
    士鄭小霞）是真結婚，我先付十五萬元到大陸娶妻」（偵查他卷五二頁反面）；
    證人劉秋雄證稱：「（我和大陸林淑欽）是真結婚，有與他結婚，有發生性關係
    ：：：是乙○○介紹結婚，我付他六萬元，林淑欽也與我同居」「（太太自大陸
    來台手續）是（乙○○替我辦的）」「是我太太到高雄機場打電話給我弟弟，再
    去接她的」（偵查他卷五三頁反面、五四頁正反面）；證人張興元證稱「（問：
    你的結婚是誰代辦的？）是阿兵代辦的，但他沒有介紹費，我有付介紹費給乙○○三十萬元包括全部機票、還有在大陸的吃住、給女方的聘金等，是分兩次給他
    ，兩次都是付十幾萬元，但金額不同。」「（問：你結婚以後老婆有來過？）有
    的，我們也住在一起，如果以團聚的名稱在這邊住半年，再延半年。」等各語（
    本院卷六九、七十頁），顯見被告乙○○確曾以仲介兩岸人民婚姻為業而賺取酬
    勞等情，尚無虛偽情事。
六、綜右所述，原審被告黃清源對於所指之上開事實存有瑕疵，復未能提出相當證據
    以實其說，自難僅憑黃清源一人指證遽入人罪，被告辯無上開犯行，尚堪採信，
    此外，復查無其他積極證據足認被告有公訴人所指犯行，應認為不能證明被告犯
    罪。
七、原審因而諭知被告無罪，並無不合。檢察官上訴意旨仍執前詞指摘原判決諭知被
    告無罪為不當，非有理由，應予駁回。
據上論結，應依刑事訴訟法第三百六十八條，判決如主文。
本案經檢察官張佩珍到庭執行職務。
中    華    民    國      九十一      年      九      月      三        日
                                  臺灣高等法院臺南分院刑事第六庭
                                      審判長法官  楊    明    章
                            法官  顏    基    典
                                            法官  高    明    發
右正本證明與原本無異。
檢察官如不服本判決，應於判決送達後十日內向本院提出上訴書。
                                      法院書記官  李    梅    菊
中    華    民    國      九十一      年      九      月      四        日
